臺灣板橋地方法院民事判決　　　　　　 93年度簡上字第151號
上　訴　人　丁○○○
訴訟代理人　郭蕙蘭律師
被　上訴人　戊○○
訴訟代理人　蔡雅蓯律師
上列當事人間第三人異議之訴事件，上訴人對於中華民國93年4
月29日本院板橋簡易庭93年度板簡字第138 號第一審判決提起上
訴，經本院於93年12月28日言詞辯論終結，判決如下：
    主  文
上訴駁回。
第二審訴訟費用由上訴人負擔。
    事實及理由
一、本件上訴人起訴主張：上訴人為址設臺北縣永和市○○路○
    段209 巷3 號1 樓「日勝眼鏡精品行」（下稱日勝眼鏡行）
    之負責人，日勝眼鏡行為獨資商號，上訴人與日勝眼鏡行為
    同一主體，店內之生財器具自屬上訴人所有；雖上訴人另僱
    用其子即訴外人丙○○（下稱丙○○）擔任該商號之經理人
    ，負責日勝眼鏡行之業務經營，然此亦無影響於該店內之生
    財器具屬上訴人所有之事實；詎鈞院於92年度執字第29006
    號被上訴人與債務人丙○○間強制執行事件中，竟依被上訴
    人之指封，而查封上址日勝眼鏡行店內屬上訴人所有之電腦
    驗光機、弧度儀、自動磨片機、度數儀各一臺等動產（下稱
    系爭動產；原審判決書附表漏列度數儀一臺），惟上開電腦
    驗光機、弧度儀、度數儀等儀器，係上訴人前向協同光學有
    限公司（下稱協同光學公司）所購入取得所有權，而上開自
    動磨片機一臺，則係上訴人向訴外人即址設臺北縣永和市○○路○ 段233 號「德之寶眼鏡行」之負責人廖倉成（下稱廖
    倉成），以新臺幣（下同）137,000 元購入而取得所有權，
    其中價金70,000部分亦係以廖倉成前欠上訴人之借款作價抵
    償；是系爭動產均為上訴人所出資而取得所有權，亦無證據
    證明上訴人係將出資之金額贈與或借貸予丙○○，且被上訴
    人前於鈞院93年度簡上字第15號被上訴人涉嫌違反公平交易
    法刑事案件審理中（嗣經諭知被上訴人無罪判決確定），對
    於上訴人為日勝眼鏡行負責人之事實不爭執，並主張丙○○
    僅為日勝眼鏡行之受僱經理人，則被上訴人竟仍於債務人為
    丙○○之強制執行程序中，指封上訴人所有之系爭動產，顯
    無理由；爰依強制執行法第15條規定，提起本件訴訟，請求
    撤銷鈞院上開強制執行事件對於系爭動產所為之執行程序等
    情。原審經審理後，認上訴人之訴為無理由，而為駁回其訴
    之判決，上訴人於第二審聲明請求廢棄原判決，並為撤銷上
    開強制執行事件對於系爭動產所為之執行程序之判決。
二、被上訴人則以：上訴人僅為日勝眼鏡行名義上之登記負責人
    ，丙○○始為經營該眼鏡行之實際負責人，不論自開業、經
    營、販售、招攬客戶、訂貨等業務，均由丙○○本人負責，
    本件系爭動產自均屬丙○○所有，且丙○○與被上訴人間歷
    次民、刑事訴訟程序中，丙○○均陳稱：伊在臺北縣永和市
    ○○路○ 段209 巷3 號開設日勝眼鏡行，為該眼鏡行之實際
    負責人，而上訴人僅為登記負責人等語，從未曾言及其為日
    勝眼鏡行之受僱經理人，直至上訴人提起本件第三人異議之
    訴後，丙○○始改口稱其僅為該眼鏡行之經理人云云，顯見
    丙○○係為避免其所有之財產遭強制執行，而與上訴人臨訟
    編撰上開辯詞；又上訴人所提出之證據，均不足以證明上訴
    人為系爭動產之所有權人，上訴人既未盡其舉證之責，其訴
    自屬無理由等情，資為抗辯，而於原審求為判決駁回上訴人
    之訴。原審經審理後，為被上訴人勝訴之判決，被上訴人於
    第二審聲明求為判決如主文第一項所示。
三、上訴人主張：本院於92年度執字第29006 號被上訴人與債務
    人丙○○間強制執行事件中，依被上訴人之指封，而於上址
    日勝眼鏡行店內查封系爭動產等事實，此據上訴人提出指封
    切結書一份為憑（見原審卷第7 至第8 頁），且為被上訴人
    所不爭執，並經本院依職權調取本院上開執行卷宗核閱無訛
    ，自堪信屬實。
四、上訴人另主張：上訴人為日勝眼鏡行之負責人，丙○○僅為
    該眼鏡行之受僱經理人，系爭動產均係上訴人出資購買而取
    得所有權等情，並提出買賣立據書（見原審卷第47頁）、協
    同光學公司簽收單（見原審卷第48頁）、品質保證書（見原
    審卷第50頁）、出貨單（見原審卷第51頁）、上訴人於新竹
    關東橋郵局之帳戶存摺內頁（見原審卷第53至第57頁）、丙○○於華南商業銀行、第一銀行、誠泰銀行等金融機構之帳
    戶存摺內頁（見原審卷第86至第88頁）、廖倉成與丙○○間
    借款之雜記本（見原審卷第89頁）、丙○○寄發之郵局存證
    信函（見原審卷第92頁）、丙○○與其（前）妻石清錀之離
    婚協議書（見原審卷第93頁、本院93年11月23日準備程序筆
    錄後附）、丙○○告訴狀（見原審卷第99至第101 頁）、本
    院93年度簡上字第15號刑事案件準備程序筆錄（見原審卷第
    102 至第106 頁、第110 頁）、被上訴人於本院93年度簡上
    字第15號刑事案件所提出之上訴理由狀（見原審卷第111 頁
    ）、財團法人金融聯合徵信中心當事人綜合信用報告（見本
    院93年9 月21日準備程序筆錄後附）、臺灣板橋地方法院檢
    察署檢察官91年度偵字第17804 號不起訴處分書（見本院93
    年9 月21日準備程序筆錄後附）等為證（以上均影本），及
    聲請訊問證人甲○○、乙○○、丙○○等人；惟上訴人前開
    主張，為被上訴人所否認，是本件首應審究者，乃上訴人所
    提出之前開事證，是否足以證明上訴人確為日勝眼鏡行之實
    際負責人，及系爭動產確為上訴人所有等事實。經查：
  (一)按獨資商號與其負責人間，固屬同一主體；惟此所稱之「負
    責人」，係指實際上以其名義代表該商號對外為營業行為，
    於社會經濟生活上自成獨立之交易主體，而對於該商號經營
    之盈虧自負其責之人；至營利事業之登記，僅係主管機關為
    便於管理所轄各營利事業而設之行政措施，並無確定該營利
    事業於私法上真正負責人之效力，亦即獨資商號於營利事業
    登記上之負責人，並非即等同於前述與該商號為同一主體之
    商號負責人，其理甚明。查本件日勝眼鏡行為獨資商號，主
    管機關核准設立日期為90年1 月8 日，且該商號於營利事業
    登記上之負責人為上訴人，此固有原審依職權查詢之臺北縣
    政府營利事業登記公示資料一紙在卷可憑（見原審卷第95頁
    ），惟揆諸前開說明，尚無從僅憑上訴人為日勝眼鏡行之登
    記名義負責人，即逕認其為日勝眼鏡行之私法上真正負責人
    ，更無從遽論其即為本件於日勝眼鏡行內所查封之系爭動產
    所有人，此合先敘明。
  (二)次查，上訴人前因涉嫌違反野生動物保育法，於臺灣板橋地
    方法院檢察署91年度偵字第17804 號案件偵查中，已明確自
    承：伊係拿錢給丙○○開設眼鏡行，並登記伊為負責人，但
    伊實際上並未參與眼鏡行之經營，伊在位於新竹之清潔公司
    工作等語，嗣該案並經檢察官偵查終結，認並無證據證明上
    訴人有參與日勝眼鏡行之實際經營工作，上訴人應僅係出具
    名義供丙○○經營日勝眼鏡行，其違反野生動物保育法之犯
    罪嫌疑不足，而對上訴人為不起訴之處分，此有上訴人自行
    提出之臺灣板橋地方法院檢察署檢察官91年度偵字第17804
    號不起訴處分書一紙附卷可憑（見本院93年9 月21日準備程
    序筆錄後附）；且證人即日勝眼鏡行之鄰人甲○○於本院審
    理時，到庭結證略稱：伊有見過上訴人從南部上來，拿錢給
    丙○○，並跟丙○○說不要亂花錢，要好好開店，不要讓上
    訴人失望，伊從頭到尾只有該次有見到上訴人，其餘均未曾
    見過上訴人等語（見本院93年11月23日準備程序筆錄第3 至
    第4 頁），而證人即與日勝眼鏡行有業務往來之供應商乙○○於本院審理時，亦到庭結證略以：伊先前與日勝眼鏡行之
    交易，都是與丙○○的太太接洽，丙○○有在店內，但伊從
    未見過上訴人，只有在91年年底左右，丙○○通知伊到店內
    結帳，伊只有在該次見過上訴人，並由上訴人結清伊的貨款
    等語（見本院93年11月23日準備程序筆錄第9 至第12頁），
    甚者丙○○亦於本院審理時證稱：上訴人有給伊五十萬元開
    店等語（見本院93年11月23日準備程序筆錄第14頁）；參合
    上情，足認上訴人係為讓其子丙○○得以順利開設日勝眼鏡
    行，乃出名登記為該眼鏡行之名義負責人，並提供資金予丙○○，供丙○○自行運用以經營日勝眼鏡行，關於日勝眼鏡
    行之各項業務，完全由丙○○自行處理，上訴人從未參與，
    亦不過問日勝眼鏡行之業務經營，揆諸首揭說明，其自非日
    勝眼鏡行之真正負責人甚明；反之，丙○○實係以上訴人所
    提供之資金，自主經營日勝眼鏡行，而為日勝眼鏡行之真正
    負責人，並非僅止於受上訴人之委任而擔任該眼鏡行之經理
    人，亦屬灼然。上訴人於本件訴訟中，雖改稱：丙○○僅係
    日勝眼鏡行之受僱經理人云云，然此項主張，顯與前開事證
    相違，已難採信；況且，觀諸上訴人於原審所提出丙○○於
    91 年11 月22日寄發之郵局存證信函（見原審卷第92頁），
    丙○○係以其個人之名義，發函通知日勝眼鏡行之債權人於
    期限內自行前往日勝眼鏡行搬取店內有價值之機器、鏡框等
    ，以抵償債務；再觀諸上訴人於原審提出之丙○○與其（前
    ）妻石清錀之離婚協議書（見原審卷第93頁、本院93年11月
    23日準備程序筆錄後附），其中第六條明確約定：「店面之
    機器、鏡框屬乙方（即石清錀），玻璃櫃、展示櫃、桌椅歸
    甲方（即丙○○）」，且雙方更於協議書第八條中，明文約
    定彼此對於日勝眼鏡行所負擔債務之分配方式；綜上以觀，
    倘丙○○僅為日勝眼鏡行之受僱經理人，其焉能自行決定通
    知債權人前往搬取店內之機器設備抵債？又焉會於其個人與
    石清錀間之離婚協議內容中，逕就日勝眼鏡行之財產歸屬及
    債務負擔為分配？此益徵丙○○確為實際經營日勝眼鏡行，
    並對於日勝眼鏡行之財產有處分權，亦對外負擔日勝眼鏡行
    債務之真正負責人無疑。從而，上訴人辯稱丙○○僅為日勝
    眼鏡行之受僱經理人云云，顯無足採。
  (三)上訴人主張：被上訴人前於本院93年度簡上字第15號被上訴
    人涉嫌違反公平交易法刑事案件審理中，已對於上訴人為日
    勝眼鏡行負責人之事實不爭執，及主張丙○○僅為日勝眼鏡
    行之受僱經理人等情，並提出本院93年度簡上字第15號刑事
    案件準備程序筆錄（見原審卷第102 至第106 頁、第110 頁
    ）、被上訴人於本院93年度簡上字第15號刑事案件所提出之
    上訴理由狀（見原審卷第111 頁）等為證；惟查，被上訴人
    上開不爭執之事項及主張，僅為其於具體刑事案件中單方面
    所為之陳述，已無從憑為認定日勝眼鏡行真正負責人為何人
    之依據；況被上訴人原即對於上訴人為日勝眼鏡行登記負責
    人一事無任何爭執，且細觀前揭被上訴人於該案件所提出之
    上訴理由狀內容，其亦係因丙○○自承僅為日勝眼鏡行之受
    僱經紀人，始援引丙○○之陳述，而爭執丙○○應無權為日
    勝眼鏡行提出告訴，究非謂被上訴人於該案件直指丙○○為
    日勝眼鏡行之受僱經理人，難認被上訴人有何反覆之處；抑
    且，上開刑事案件經本院刑事庭及臺灣高等法院審理後，亦
    均認丙○○係日勝眼鏡行之實際負責人，並非經理人，上訴
    人則為該眼鏡行之掛名負責人，此有本院93年度簡上字第15
    號刑事判決書、臺灣高等法院93年度上易字第1396號刑事判
    決書各一件在卷可按（見被上訴人93年12月28日民事辯論意
    旨狀所附被上證一、二），更足證上訴人僅為日勝眼鏡行名
    義負責人，丙○○始為實際負責人之事實。再者，證人乙○○固證稱：上訴人曾於九十一年年底某日與伊結清日勝眼鏡
    行之貨款五千餘元等語（見本院93年11月23日準備程序筆錄
    第9 至第12頁），然此僅係因丙○○經營不善，積欠廠商貨
    款，而由上訴人代為償還欠款，並非可逕認上訴人有參與日
    勝眼鏡行業務之經營，此由證人乙○○證稱：伊除該次外，
    從未曾見過上訴人等語即明（見同上開本院準備程序筆錄）
    ；從而，證人乙○○此部分證述內容，亦無從認上訴人為日
    勝眼鏡行之真正負責人，併予敘明。
  (四)上訴人主張：系爭動產中之電腦驗光機、弧度儀、度數儀等
    儀器，係上訴人前向協同光學公司所購入而取得所有權等情
    ，並提出協同光學公司出貨單一紙為憑（見原審卷第51頁）
    。經查，前揭出貨單之內容，固可證明協同光學公司於90年
    1 月11日曾將電腦驗光機一臺、弧度儀一臺、度數儀一臺等
    儀器售予日勝眼鏡行；惟觀諸該出貨單所載，協同光學公司
    所出售之度數儀型號為LM-6號，與本件查封之度數儀型號為
    LM-25 號，顯有不符，已難認該出貨單所載之度數儀，即為
    本件查封之度數儀；且實際經營日勝眼鏡行業務之真正負責
    人為丙○○，並非上訴人，此詳前述，協同光學公司將上開
    儀器售予日勝眼鏡行，究其實，亦係以日勝眼鏡行之真正負
    責人丙○○為其交易對象，絕非以掛名負責人之上訴人為交
    易相對人；是以得基於買賣關係而取得上開儀器之所有權者
    ，亦僅丙○○本人，而非上訴人甚明；縱依上訴人所主張，
    上開儀器係由上訴人所出資，惟上訴人係提供資金予丙○○
    ，由丙○○自行運用以經營日勝眼鏡行，已如前述，無論上
    訴人與丙○○間之內部關係為何，上訴人所提供之資金既已
    移轉為丙○○所有，丙○○以之購買各項營業所需之儀器、
    由丙○○本人取得各項儀器、設備之所有權，而與上訴人無
    涉。從而，上訴人主張其因購入而取得本件查封之電腦驗光
    機、弧度儀、度數儀各一臺等儀器之所有權云云，尚難憑採
    。
  (五)上訴人復主張：系爭動產中之自動磨片機一臺，係上訴人向
     「德之寶眼鏡行」負責人廖倉成以137,000 元購入而取得
    所有權等情，並提出買賣立據書（見原審卷第47頁）、協同
    光學公司簽收單（見原審卷第48頁）、品質保證書（見原審
    卷第50頁）等各一紙為證，及聲請訊問證人甲○○、丙○○
    。惟查，觀諸前揭買賣立據書之內容，係由廖倉成載明：「
    今將協同光學有限公司所售予德之寶眼鏡行之自動磨片機‧
    ‧‧一台轉售予日勝眼鏡行負責人的兒子丙○○先生‧‧‧
    」等語，顯見上開自動磨片機係由廖倉成出售予丙○○，與
    上訴人無涉，上訴人自無從取得該自動磨片機之所有權。丙○○雖於原審證稱：磨片機是日勝眼鏡行買的，不是伊買的
    （見原審卷第79頁之言詞辯論筆錄），惟其嗣於本院審理時
    ，則改證稱：伊店裡沒有磨片機，又因伊債信不良無法簽發
    票據，故伊將現金交給廖倉成，由廖倉成自行開票購買磨片
    機，購買後再由廖倉成將機器歸還給伊等語（見本院93 年
    11月23日準備程序筆錄第14至第16頁），其前後證述內容固
    有不一，惟參核前揭買賣立據書之內容，及證人范貴德亦證
    稱：伊有看見上訴人從南部上來，拿一筆現金給丙○○，丙○○說要跟廖倉成買機器，找伊一起去，伊有陪同丙○○前
    往廖倉成店外等語（見本院93年11月23日準備程序筆錄第3
    至第7 頁），堪認丙○○於本院審理時所為之上開證述內容
    ，與事實相符，應值採信，其於原審證稱未購買磨片機云云
    ，即無足採；從而，丙○○前開於本院審理時所為之證述，
    適足證明系爭自動磨片機確係其向廖倉成所購買，而非上訴
    人所購買之事實；縱丙○○用以購買系爭自動磨片機之資金
    ，係由上訴人所提供（暫不論上訴人於原審主張係以廖倉成
    前欠上訴人之借款七萬元作價抵償等情，已與丙○○、證人
    甲○○前開證稱係交付廖倉成現金等情節不符），然依前述
    同一法理，丙○○向廖倉成所購得之系爭自動磨片機一臺，
    仍由丙○○本人取得所有權，而與上訴人無涉。至證人甲○○固證稱：上訴人拿現金給丙○○時，是要丙○○去向廖倉
    成買機器，並要求伊陪丙○○一起去等情（見本院93年11
    月23日準備程序筆錄第3 至第6 頁）；惟查，廖倉成所經營
    之「德之寶眼鏡行」，僅為一般之眼鏡經銷商，並非光學儀
    器之專賣店，且丙○○亦證稱係以先委託廖倉成自行向協同
    光學公司買進儀器後，再由廖倉成轉行交付之迂迴方式，購
    得系爭自動磨片機，加以上訴人本鮮少前往日勝眼鏡行之店
    址，對於附近環境、店家等亦不熟悉，於此情形下，上訴人
    實無從知悉可經由廖倉成輾轉購得眼鏡行所需儀器，更無可
    能指示丙○○逕向廖倉成購買儀器；況且，上訴人與證人甲○○於當次僅係初次見面，彼此可謂毫無所悉，亦無何信任
    關係可言，實難想像上訴人竟會率爾要求證人甲○○陪同丙○○一起向廖倉成購買儀器；從而，證人甲○○此部分之證
    述內容，顯與常情相違，不足採信，亦附予敘明。
  (六)至上訴人另提出之上訴人於新竹關東橋郵局之帳戶存摺內頁
    （見原審卷第53至第57頁）、丙○○於華南商業銀行、第一
    銀行、誠泰銀行等金融機構之帳戶存摺內頁（見原審卷第86
    至第88頁）、財團法人金融聯合徵信中心當事人綜合信用報
    告（見本院93年9 月21日準備程序筆錄後附）、廖倉成與丙○○間借款之雜記本（見原審卷第89頁）、丙○○告訴狀（
    見原審卷第99至第101 頁）等，或係欲證明上訴人出資之事
    實，或係欲證明丙○○於金融機構之債信欠佳，幾無存款之
    事實，或係欲證明廖倉成與丙○○間有借款往來之事實，或
    係欲證明丙○○前曾以日勝眼鏡行經理人之身份對被上訴人
    提出告訴之事實；惟查，上訴人是否出資購買系爭動產（姑
    不論前揭上訴人存摺內頁並無任何與本件系爭動產之出資相
    對應之金額支出紀錄）、丙○○之資力狀況如何、丙○○與
    廖倉成間是否另有借貸關係、丙○○是否曾以日勝眼鏡行經
    理人之名義對被上訴人提出告訴等情，均無影響於前述丙○○為日勝眼鏡行之真正負責人，及系爭動產係由丙○○取得
    所有權之認定；上訴人此部分之舉證，亦無從證明系爭動產
    為其所有之事實，併予敘明。
五、按當事人主張有利於己之事實者，就其事實有舉證之責任，
    民事訴訟法第277 條前段定有明文。次按民事訴訟如果係由
    原告主張權利者，應先由原告負舉證之責，若原告先不能舉
    證，以證實自己主張之事實為真實，則被告就其抗辯之事實
    即令不能舉證，或其所舉證據尚有疵累，亦應駁回原告之請
    求，最高法院17年上字第917 號著有判例可資參照。本件上
    訴人既未能證明其為經營日勝眼鏡行業務之真正負責人，復
    未能證明系爭動產為其所有等事實，其以系爭查封之動產為
    其所有為由，提起本件第三人異議之訴，請求撤銷本院於92
    年度執字第29006 號強制執行事件中對於系爭動產所為之執
    行程序，即屬無據，不應准許。原審以上訴人之訴為無理由
    ，判決駁回上訴人於原審之訴，核無違誤；上訴人上訴意旨
    指摘原判決不當，求予廢棄改判，為無理由，應予駁回。
六、本件事證已臻明確，兩造其餘攻擊防禦方法，核與判決結果
    無影響，爰不一一論述，附此敘明。
七、據上論結，本件上訴為無理由，依民事訴訟法第436 條之1
    第3 項、第449 條第1 項、第463 條、第78條，判決如主文
    。
中　　華　　民　　國　　94　　年　　1 　　月　　11　　日
                      民事第二庭  審判長法  官  林玫君
                                    　　法  官  徐福晉
                                    　　法  官  劉景宜
右正本證明與原本無異
不得上訴
中　　華　　民　　國　　94　　年　　1 　　月　　11　　日
                        　　            書記官  郭南宏
